ACORDAO-COMPLETO-2559779

ACÓRDÃO 1928/2023 ATA 5/2023 - SEGUNDA CÂMARA

VISTOS, relatados e discutidos estes autos de aposentadoria, em que se examina, nesta fase processual, pedido de reexame interposto por Vinícius Gonçalves Pires contra o Acórdão 1092/2022-TCU-Segunda Câmara, de relatoria do Ministro-Substituto Marcos Bemquerer Costa; 
ACORDAM os Ministros do Tribunal de Contas da União, reunidos em Sessão da Segunda Câmara, ante as razões expostas pelo Relator e com fulcro no art. 48, c/c os arts. 32 e 33, da Lei 8.443/1992, em: 
9.1. conhecer do pedido de reexame para, no mérito, dar-lhe provimento, de forma a tornar sem efeito o Acórdão 1092/2022-TCU-Segunda Câmara em relação ao recorrente;
9.2. julgar o ato do recorrente prejudicado, sem análise de mérito do ato, por perda de objeto; e
9.3. dar ciência desta deliberação ao recorrente e ao Ministério da Saúde.

Pedido de reexame interposto contra acórdão que julgou ilegal a aposentadoria do recorrente.

Segunda Câmara

Ministério da Saúde.

3. Interessados/Recorrentes:
3.1. Interessados: Monica Lourival (XXX.244.107-XX), Vinicius Gonçalves Pires (XXX.464.467-XX) e Katia da Silva Lopes Passos (XXX.050.777-XX).
3.2. Recorrente: Vinícius Gonçalves Pires (CPF XXX.464.467-XX).

13.1. Ministros presentes: Antonio Anastasia (na Presidência) e Augusto Nardes (Relator).
13.2. Ministro-Substituto convocado: Marcos Bemquerer Costa.

AUGUSTO NARDES

Ministro-Substituto Marcos Bemquerer Costa.

Transcrevo a instrução a seguir como parte integrante deste relatório, destacando que a proposta nela contida foi aprovada no âmbito da Secretaria de Recursos (Serur) (peças 53 e 54) :
	"INTRODUÇÃO 
	1. Trata-se de pedido de reexame interposto por Vinicius Goncalves Pires (peças 31-37) contra o Acórdão 1092/2022-TCU-Segunda Câmara (peça 26) , cuja relatoria é do Ministro-Substituto Marcos Bemquerer Costa.
	1.1. A deliberação recorrida apresenta o seguinte teor:
'VISTOS, relatados e discutidos estes autos em que se analisam os atos de concessão inicial de aposentadoria deferidos pelo Ministério da Saúde, em benefício das Sras. Katia da Silva Lopes Passos e Monica Lourival e do Sr. Vinicius Goncalves Pires. 
ACORDAM os Ministros do Tribunal de Contas da União, reunidos em Sessão da 2ª Câmara, ante as razões expostas pelo Relator, e com fulcro nos incisos III e IX do art. 71 da Constituição Federal e nos arts. 1º, inciso V, e 39, inciso II, da Lei 8.443/1992, c/c o art. 259, inciso II, do Regimento Interno/TCU, em:
9.1. considerar ilegais as concessões de aposentadoria em favor das Sras. Katia da Silva Lopes Passos e Monica Lourival e do Sr. Vinicius Goncalves Pires, negando registro aos correspondentes atos;
9.2. dispensar o ressarcimento das quantias indevidamente recebidas de boa-fé pelos interessados, consoante o disposto no Enunciado 106 da Súmula da Jurisprudência do TCU;
9.3. determinar ao Ministério da Saúde, no prazo de 15 (quinze) dias a contar da ciência desta deliberação, que:
9.3.1. abstenha-se de realizar pagamentos decorrentes dos atos ora impugnados, sujeitando-se a autoridade administrativa omissa à responsabilidade solidária, nos termos do art. 262, caput, do Regimento Interno/TCU; 
9.3.2. dê ciência do inteiro teor desta Deliberação às Sras. Katia da Silva Lopes Passos e Monica Lourival e ao Sr. Vinicius Goncalves Pires, alertando-os de que o efeito suspensivo proveniente da interposição de possíveis recursos perante o TCU não os exime da devolução dos valores percebidos indevidamente após as notificações, caso os recursos não sejam providos, encaminhando a este Tribunal, no prazo de 30 (trinta) dias, comprovantes das referidas ciências; e 
9.3.3. emita novos atos de concessão de aposentadoria em favor das Sras. Katia da Silva Lopes Passos e Monica Lourival e do Sr. Vinicius Goncalves Pires, livres da irregularidade ora apontada, disponibilizando-os a este Tribunal, por meio do Sistema e-Pessoal, nos termos e prazos fixados na IN/TCU 78/2018.'
	HISTÓRICO
	2. O Tribunal considerou ilegal, entre outros, o ato de aposentadoria por invalidez - cujos proventos são calculados com base na média aritmética simples das maiores remunerações - do Sr. Vinicius Goncalves Pires, por não haver como comprovar a regularidade da sistemática adotada para o cômputo da média da remuneração do inativo, tendo em vista que não foi apresentada a memória de cálculo, requerida por meio de diligência realizada pelo Tribunal, mas o órgão de origem não encaminhou as informações solicitadas, conforme consignado no voto condutor da deliberação recorrida (peça 27) .
	2.1. Irresignado, o recorrente interpôs o presente pedido de reexame, que se fundamenta nas alegações que, adiante, passar-se-á a relatar.
	EXAME DE ADMISSIBILIDADE
	3. Reitera-se o exame preliminar de admissibilidade (peça 39) , ratificado à peça 42 pelo Excelentíssimo Senhor Ministro João Augusto Ribeiro Nardes, que entendeu pelo conhecimento do recurso, uma vez que preenchidos os requisitos do art. 48 da Lei 8.443/1992, c/c os arts. 285 e 286, parágrafo único, do RI/TCU, suspendendo-se os efeitos dos subitens 9.1, 9.3, 9.3.1 e 9.3.3 do Acórdão 1092/2022-TCU-Segunda Câmara.
	EXAME DE MÉRITO
	Delimitação
	4. Constitui objeto do presente recurso analisar se é possível considerar legal e registrar o ato de aposentadoria de invalidez do Sr. Vinicius Goncalves Pires.
	5. Da suposta nulidade da deliberação por ofensa ao devido processo legal
	5.1. O recorrente defende a nulidade da deliberação recorrida, por não ter tido direito à ampla defesa e ao contraditório, considerando que 'em momento algum houve a comunicação ao autor sobre seu andamento, só houve a comunicação em relação ao acordão, o que é muito estranho haja vista não ter havido o contraditório sobre o processo, e a decisão colegiada foi prolatada sem ao menos haver a citação do recorrente sobre o seu andamento'.
	5.2. Diz, ainda, que, por não concordar com a decisão da junta médica que deliberou pela sua aposentadoria compulsória, demandou o poder Judiciário, por meio do processo nº 50054792320194025110, tendo a 5ª Vara Federal de São João de Meriti/RJ anulado a aposentadoria compulsória e o revertido ao seu cargo funcional. Juntou os documentos constantes das peças 33-37, objetivando comprovar suas alegações. 
	Análise:
	6. De início, convém trazer à baila excerto do voto condutor da deliberação recorrida (peça 27) :
'3. Por meio do Acórdão 12793/2020-TCU-Segunda Câmara, proferido nestes autos (peça 10) , o Tribunal considerou legal o ato de concessão de aposentadoria em benefício da Sra. Silvana Abrantes Vivacqua, e autorizou a Secretaria de Fiscalização de Integridade de Atos e Pagamentos de Pessoal e de Benefícios Sociais - Sefip a realizar a diligência sugerida pelo Ministério Público de Contas, quanto aos atos das Sras. Kátia da Silva Lopes Passos e Monica Lourival e do Sr. Vinicius Goncalves Pires, a fim de obter as memórias de cálculo das médias das remunerações de contribuição, bem assim as cópias dos mapas de tempo de contribuição dos interessados (peças 9 e 11) .   
4. Após a análise da documentação encaminhada pelo INSS, em atenção à aludida diligência, a Sefip concluiu não haver como comprovar a regularidade da sistemática adotada para o cômputo da média das remunerações dos inativos, tendo em vista que não foram apresentadas as respectivas memórias de cálculo. Em razão disso, propôs a ilegalidade das concessões de aposentadoria das Sras. Katia da Silva Lopes Passos e Monica Lourival e do Sr. Vinicius Goncalves Pires e a negativa do registro dos correspondentes atos. 
5.  O Ministério Público junto ao TCU, representado pelo Procurador Rodrigo Medeiros de Lima, manifestou-se de acordo com a proposta da unidade instrutiva. 
6. Consoante o disposto no art. 40, § 1º, inciso III, alínea a, da Constituição Federal (redação dada pelas EC 20/1998 e 41/2003) c/c o art. 1º da Lei 10.887/2004, os proventos devem corresponder à média aritmética simples das maiores remunerações, utilizadas como base para as contribuições do servidor ao regime de previdência a que esteve vinculado, correspondentes a 80% (oitenta por cento) de todo o período contributivo desde a competência de julho de 1994 ou desde a do início da contribuição, se posterior àquela.
7.  Nos três atos de concessão de aposentadoria em exame, não há como confrontar a média das remunerações indicadas no ato correspondente com os proventos atribuídos a cada inativo, tendo em vista que não foram apresentadas as respectivas memórias de cálculo dos proventos referentes às datas das correspondentes aposentadorias, não havendo como comprovar a regularidade no cálculo dos proventos de cada inativo. 
8. Constatada a ausência de elemento comprobatório suficiente para se atestar o acerto nos cálculos em análise, as concessões devem ser consideradas ilegais, com a negativa de registro dos correspondentes atos.
9.  Cabe, ainda, determinar ao Ministério da Saúde que se abstenha de realizar pagamentos decorrentes dos atos tidos por ilegais, sem prejuízo de aplicar a orientação fixada no Verbete 106 da Súmula de Jurisprudência do TCU às parcelas indevidamente recebidas de boa-fé pelos interessados.
10. Pertinente, ademais, determinar ao órgão de origem que emita novos atos, livres da irregularidade verificada neste processo, submetendo-os a nova apreciação por este Tribunal, na forma do artigo 260, caput, do Regimento Interno/TCU.
11. Deve-se igualmente determinar ao órgão de origem que comunique os beneficiários sobre a deliberação do Tribunal, alertando-os de que o efeito suspensivo proveniente da interposição de eventuais recursos não os exime da devolução dos valores percebidos indevidamente após as respectivas notificações, caso esses não sejam providos. Após, devem ser remetidos ao Tribunal documentos comprobatórios de que os inativos foram cientificados da deliberação desta Corte.
12. Por fim, esclareço que os três atos em questão deram entrada nesta Corte de Contas em 2020, não se aplicando a sistemática definida pelo Plenário, mediante o Acórdão 122/2021 (rel. min. Walton Alencar Rodrigues) , na linha de observar o Recurso Extraordinário 636.553, em que foi fixado prazo de cinco anos para que o TCU registre os atos de concessão inicial de aposentadoria, reforma ou pensão, após o qual serão considerados 'tacitamente registrados', podendo posteriormente o ato que contenha alguma ilegalidade ser submetido ao procedimento de revisão de ofício, com base no art. 54 da Lei 9.784/1999 c/c o art. 260, § 2º, do Regimento Interno/TCU.'
	6.1. Nota-se que o Tribunal considerou ilegal o ato de aposentadoria por invalidez do Sr. Vinicius Goncalves Pires por não haver como comprovar a regularidade da sistemática adotada para o cômputo da média da remuneração do inativo, tendo em vista que não foi apresentada a memória de cálculo que fixou os proventos.
	6.2. Convém mencionar, de pronto, que não há que se falar em lesão ao devido processo legal e seus consectários ampla defesa e ao contraditório, considerando que a atuação desta Corte de Contas, no que tange ao julgamento de atos de pessoal para fins de registro, segue o balizamento estabelecido pelo Supremo Tribunal Federal na Súmula Vinculante 3, que excepciona a apreciação da legalidade do ato de concessão inicial de aposentadoria, reforma e pensão da necessidade de observância do contraditório e ampla defesa.
	6.3. A referida súmula do STF:
'Nos processos perante o Tribunal de Contas da União asseguram-se o contraditório e a ampla defesa quando da decisão puder resultar anulação ou revogação de ato administrativo que beneficie o interessado, excetuada a apreciação da legalidade do ato de concessão inicial de aposentadoria, reforma e pensão.'
	6.4. A atuação do Tribunal deu-se em consonância com a competência estabelecida no art. 71, inciso III, da Carta Magna quanto à apreciação, para fins de registro, da legalidade de ato de concessão de pensão militar, na forma regulamentada pela Lei 8.443/1992 (art. 1º, inciso V) , pelo Regimento Interno (arts. 1º, inciso VIII, 259 e seguintes) e pela Instrução Normativa TCU 78/2018, que dispõe sobre o envio, o processamento e a tramitação de informações alusivas a atos de admissão de pessoal e de concessão de aposentadoria, reforma e pensão, para fins de registro, no âmbito da Corte de Contas, nos termos do art. 71, inciso III, da Constituição Federal.
	6.5. Prevê o art. 260, § 1º, do Regimento Interno que a autoridade administrativa responsável por atos de concessão de pensão submeterá os dados e informações necessários ao respectivo órgão de controle interno, que deverá emitir parecer sobre a legalidade dos atos e torná-los disponível à apreciação do Tribunal, que determinará o registro dos atos que considerar legais e recusará o registro dos atos considerados ilegais.
	6.6. Entende-se que esses procedimentos foram seguidos pela Corte de Contas na negativa de registro do ato de concessão de aposentadoria em reexame.
	6.7. Acerca da aposentadoria por invalidez, convém mencionar que a jurisprudência sobre as condições para a sua concessão é pacífica no TCU, conforme se extrai da Súmula-TCU nº 273, que assim dispõe:
A aposentadoria por invalidez só poderá prosperar após a conclusão, por junta médica oficial, no sentido de que o servidor esteja incapacitado definitivamente para o exercício do cargo que ocupa e haja a impossibilidade de ser readaptado em cargo de atribuições e responsabilidades compatíveis com a respectiva limitação, nos termos do art. 24 da Lei nº 8.112/1990.
	6.8. A Lei 8.112/90, em seus arts. 186 e 188, assim disciplina a aposentadoria por invalidez:
 Art. 186.  O servidor será aposentado:
I- por invalidez permanente, sendo os proventos integrais quando decorrente de acidente em serviço, moléstia profissional ou doença grave, contagiosa ou incurável, especificada em lei, e proporcionais nos demais casos;
§ 3º Na hipótese do inciso I o servidor será submetido à junta médica oficial, que atestará a invalidez quando caracterizada a incapacidade para o desempenho das atribuições do cargo ou a impossibilidade de se aplicar o disposto no art. 24 [Readaptação].
 (...) Art. 188. A aposentadoria voluntária ou por invalidez vigorará a partir da data da publicação do respectivo ato.
§ 1º A aposentadoria por invalidez será precedida de licença para tratamento de saúde, por período não excedente a 24 (vinte e quatro) meses.
§ 2º Expirado o período de licença e não estando em condições de reassumir o cargo ou de ser readaptado, o servidor será aposentado.
§ 3º O lapso de tempo compreendido entre o término da licença e a publicação do ato da aposentadoria será considerado como de prorrogação da licença.
§ 4º Para os fins do disposto no § 1º deste artigo, serão consideradas apenas as licenças motivadas pela enfermidade ensejadora da invalidez ou doenças correlacionadas.
§ 5º A critério da Administração, o servidor em licença para tratamento de saúde ou aposentado por invalidez poderá ser convocado a qualquer momento, para avaliação das condições que ensejaram o afastamento ou a aposentadoria.
	6.9. Percebe-se que a aposentadoria por invalidez pode ser classificada, juntamente com aposentadoria compulsória, como sendo involuntária, ou seja, concedida aos servidores em decorrência de fatos alheios à sua vontade. 
	6.10. A convocação do (a) servidor (a) para avaliação das condições que ensejaram a aposentadoria por invalidez, ainda que conclua que não mais subsiste a incapacidade e o servidor (a) pode retornar à atividade, não enseja necessariamente no julgamento pela ilegalidade do ato concessório, conforme as razões que levaram a prolação do Acórdão 16437/2021-TCU-Segunda Câmara, pois os requisitos devem ser observados por ocasião da concessão do benefício e não com base em avaliação posterior que, por disposição legal (§ 5º do art. 188 da Lei 8.1152/90) , reavaliou o estado de saúde do (a) servidor (a) e concluiu que não persistem mais as condições da concessão da aposentadoria, ou seja, os institutos da aposentadoria por invalidez (inciso I do art. 186 da Lei 8.112/90) e da reversão (inciso I do art. 25 da Lei 8.112/90 c/c inciso I do art. 2º do Decreto 3.644/2000) são distintos e cada qual possui seu termo a quo. 
	6.11. Ainda acerca das reavaliações periódicas de servidor aposentado por invalidez, não se pode perder de vista as disposições trazidas pela Emenda Constitucional 103/2019, conforme a seguir apresentadas:
'Art. 1º A Constituição Federal passa a vigorar com as seguintes alterações:
 (...) Art. 37 (...) § 13. O servidor público titular de cargo efetivo poderá ser readaptado para exercício de cargo cujas atribuições e responsabilidades sejam compatíveis com a limitação que tenha sofrido em sua capacidade física ou mental, enquanto permanecer nesta condição, desde que possua a habilitação e o nível de escolaridade exigidos para o cargo de destino, mantida a remuneração do cargo de origem.
 (...) Art. 40. O regime próprio de previdência social dos servidores titulares de cargos efetivos terá caráter contributivo e solidário, mediante contribuição do respectivo ente federativo, de servidores ativos, de aposentados e de pensionistas, observados critérios que preservem o equilíbrio financeiro e atuarial.
 § 1º O servidor abrangido por regime próprio de previdência social será aposentado:
I - por incapacidade permanente para o trabalho, no cargo em que estiver investido, quando insuscetível de readaptação, hipótese em que será obrigatória a realização de avaliações periódicas para verificação da continuidade das condições que ensejaram a concessão da aposentadoria, na forma de lei do respectivo ente federativo;
 (...) . Art. 10. Até que entre em vigor lei federal que discipline os benefícios do regime próprio de previdência social dos servidores da União, aplica-se o disposto neste artigo.
 § 1º Os servidores públicos federais serão aposentados:
 (...) II - por incapacidade permanente para o trabalho, no cargo em que estiverem investidos, quando insuscetíveis de readaptação, hipótese em que será obrigatória a realização de avaliações periódicas para verificação da continuidade das condições que ensejaram a concessão da aposentadoria; ou  (...) .'
	6.12. Vê-se que a regra sobre reavaliações periódicas de servidor aposentado por invalidez - que foi considerado por ocasião da concessão do benefício insuscetível de readaptação (art. 24 c/c o §2º do art. 188 da Lei 8.112/1990) - passou a ter assento constitucional e estabeleceu que é de caráter obrigatório, visando verificar a continuidade das condições que ensejaram a concessão da aposentadoria.
	6.13. No caso destes autos, percebe-se que o Sr. Vinicius Goncalves Pires foi revertido à atividade em cumprimento à decisão judicial que acolheu o pedido formulado no processo nº 50054792320194025110 (peça 35) , que tramitou na 5ª Vara Federal de São João de Meriti/RJ, conforme a seguir transcrita (peça 34) :
'PORTARIA Nº 1.156, DE 9 DE AGOSTO DE 2021 
A Diretora do Instituto Nacional de Traumatologia e Ortopedia Jamil Haddad, no uso das atribuições que lhe conferem a Portaria nº . 1.445/GM/MS, de 29 de junho de 2021, publicada no Diário Oficial da União - DOU nº . 121, de 30 de junho de 2021 e Portaria/CGRH/MS nº . 1041, de 30 de outubro de 2009, publicada no Diário Oficial da União - DOU nº . 209, de 03 de novembro de 2009 resolve: 
Reverter à atividade, no cargo de Enfermeiro, código NS 309044, Classe B, Padrão IV, no Instituto Nacional de Traumatologia e Ortopedia Jamil Haddad, ao servidor VINICIUS GONÇALVES PIRES, matrícula SIAPE nº 177.800-3, aposentado pela Portaria INTO/MS Nº. 603 de 15 de Agosto de 2018, publicada no DOU nº . 162 de 22 de Agosto de 2018, apto de acordo com a determinação judicial. (Processo Nº 5005479- 23.2019.4.02.5110/RJ) .'
	6.14. O novo ato de aposentadoria do interessado, emitido em cumprimento ao disposto no subitem 9.3.3. do Acórdão 1092/2022-TCU-Segunda Câmara, que se encontra pendente de manifestação pelo controle interno, também traz a informação de que a aposentadoria foi cancelada em 13/08/2021 devido ao 'retorno do aposentado à atividade' (peça 49) , data, portanto, anterior à prolação do Acórdão recorrido, que foi prolatado em 15/3/2022 (peça 26) . 
	6.15. O único motivo pelo julgamento da ilegalidade do ato concessório de aposentadoria do Sr. Vinicius Goncalves Pires, conforme já consignado, foi o fato de não ter sido apresentada pelo órgão de origem a memória de cálculo que levou à fixação dos seus proventos, sendo que o mesmo já não os recebe mais, pois desde o mês 08/2021 voltou a receber remuneração pelo cargo exercido (peças 50 a 52) .
	6.16. O §4º do art. 260 do Regimento Interno do Tribunal (RI/TCU) estabelece o seguinte no tocante aos atos sujeitos a registro:
§ 4º Os atos que, a despeito de apresentarem algum tipo de inconsistência em sua versão submetida ao exame do Tribunal, não estiverem dando ensejo, no momento de sua apreciação, a pagamentos irregulares, serão considerados legais, para fins de registro, devendo ser consignada no julgamento a ressalva em relação à falha que deixou de existir.
	6.17. Não se pode perder de vista que a aposentadoria por invalidez é um ato praticado pela Administração mesmo que não tenha sido provocada, isto é, de ofício, não havendo nas razões que levaram a prolação do Acórdão recorrido o apontamento de nenhum vício de descumprimento por parte do órgão de origem das exigências legais previstas no §3º do art. 186 e §§1º e 2º do art. 188 da Lei 8.112/90.
	6.18. Logo, como na ocasião da prolação da deliberação recorrida, o ora recorrente já não percebia mais proventos, pois já havia retornado à atividade, entende-se que seu ato concessório de aposentadoria por invalidez pode ser considerado legal e registrado pelo Tribunal, conforme dispõe o §4º do art. 260 do RI/TCU. 
	CONCLUSÃO
	7. Diante do exposto, é de se concluir que o ato de aposentadoria de invalidez do Sr. Vinicius Goncalves Pires pode ser considerado legal e registrado pelo Tribunal, tendo em vista que, por ocasião da prolação da deliberação recorrida, o interessado já não percebia mais proventos de aposentadoria, pois já havia sido revertido à atividade, passando a receber novamente remuneração pelo cargo exercido.
	7.1. Dessa forma, pode-se dar provimento ao recurso, de modo a tornar sem efeito o Acórdão 1092/2022-TCU-Segunda Câmara.
	PROPOSTA DE ENCAMINHAMENTO
	8. Ante o exposto, submetem-se os autos à consideração superior, propondo-se, com fundamento no art. 48 da Lei 8.443/1992:
	a) conhecer do recurso e, no mérito, dar-lhe provimento, de modo a:
	a.1) tornar sem efeito o Acórdão 1092/2022-TCU-Segunda Câmara;
	a.2) considerar legal a concessão de aposentadoria em favor de Vinicius Goncalves Pires, ordenando-lhe o registro;
	b) informar ao recorrente e demais interessados do acórdão a ser proferido, destacando que o relatório e o voto que o fundamentam podem ser acessados por meio do endereço eletrônico www.tcu.gov.br/acordaos."
2.	O Ministério Público junto ao TCU manifestou-se parcialmente favorável, apenas, à proposta formulada pela unidade técnica, conforme parecer de peça 55, reproduzido a seguir:
	"Trata-se de pedido de reexame interposto contra decisão deste Tribunal que considerou ilegal o ato de aposentadoria emitido em favor do recorrente Vinicius Goncalves Pires e negou o seu registro.
	2. Segundo a deliberação recorrida, a negativa de registro ocorreu em razão de que não foi possível aferir, após a realização de diligência, os cálculos da média das contribuições que serviram de base para o cálculo dos proventos.
	3. A Secretaria de Recursos (Serur) , após analisar os argumentos apresentados na peça recursal, propõe conhecer do presente recurso, para, no mérito, dar-lhe provimento, por entender que à época da prolação do Acórdão o interessado já não percebia mais seus proventos, pois retornou à atividade, em razão de não subsistirem mais os motivos da sua invalidez.
	4. De fato, verifica-se que o novo ato de aposentadoria do interessado, emitido em cumprimento ao disposto no subitem 9.3.3. do Acórdão 1092/2022-TCU-Segunda Câmara (deliberação recorrida) , traz a informação de que a aposentadoria foi cancelada em 13/08/2021, devido ao 'retorno do aposentado à atividade' (peça 49) .
	5. Dessa forma, tendo em vista que o referido decisum foi proferido em 15/3/2022 (peça 26) , entende-se que a análise de mérito do ato de aposentadoria do recorrente que consta dos presentes autos pode ser considerada prejudicada, por perda de objeto, uma vez que não estava mais produzindo efeitos financeiros quando da sua análise de mérito.
	6. Ante o exposto, este membro do Ministério Público junto ao TCU, com as devidas vênias por divergir parcialmente da Unidade Técnica, propõe que o presente pedido de reexame seja conhecido, para, no mérito, receber provimento, de forma que o Acórdão 1092/2022-TCU-Segunda Câmara seja tornado sem efeito e a análise de mérito do ato em questão seja considerada prejudicada por perda de objeto."
	
É o Relatório.

Luiz Inácio de Araújo Oliveira (228659 OAB-RJ), entre outros, representando Vinícius Gonçalves Pires.

Procurador Sérgio Ricardo Costa Caribé.

PESSOAL. ATO DE APOSENTADORIA COMPULSÓRIA JULGADO ILEGAL PELA AUSÊNCIA DE INFORMAÇÕES QUE PUDESSEM COMPROVAR A SUA REGULARIDADE. PEDIDO DE REEXAME. COMPROVAÇÃO, EM SEDE DE RECURSO, DE QUE O RECORRENTE FOI REVERTIDO À SUA ATIVIDADE POR DECISÃO JUDICIAL, ANTES DO JULGAMENTO DO ATO. CONHECIMENTO. PROVIMENTO PARA TORNAR INSUBSISTENTE O ACÓRDÃO RECORRIDO EM RELAÇÃO AO RECORRENTE E JULGAR O ATO DO RECORRENTE PREJUDICADO, POR PERDA DE OBJETO.

APOSENTADORIA (APOS)

Secretaria de Recursos (Serur).

Trata-se de pedido de reexame, em processo de aposentadoria, interposto por Vinicius Goncalves Pires contra o Acórdão 1092/2022-TCU-Segunda Câmara, de relatoria do Ministro-Substituto Marcos Bemquerer Costa.
2.	 No âmbito da deliberação recorrida, este Tribunal julgou ilegal o ato de aposentadoria do ora recorrente, negando-lhe registro, tendo vista a impossibilidade de se aferir, após a realização de diligência, os cálculos da média das contribuições que serviram de base para o cálculo dos proventos. 
3.	Em seu pedido de reexame, o recorrente informa, de mais relevante, que sua aposentadoria foi revertida por decisão judicial.	
4.	A então Secretaria de Recursos (Serur) analisou as alegações apresentadas e propôs conhecer do recurso e dar-lhe provimento, de forma a tornar sem efeito o acórdão recorrido e considerar o ato legal. O Ministério Público junto ao TCU (MPTCU) , embora concorde em dar provimento ao recurso, entende que o ato deve ser considerado prejudicado, por perda de objeto.
5.	Exposto resumidamente os fatos, ratifico despacho exarado à peça 42 para conhecer do presente recurso. No mérito, acolho os pareceres para dar provimento ao recurso, tornando sem efeito o acórdão combatido em relação ao recorrente. Além disso, em linha com o MPTCU, proponho considerar prejudicado, por perda de objeto, o ato do recorrente, tendo em vista que a aposentadoria foi cancelada, por decisão judicial, antes mesmo da prolação da decisão recorrida.
	Ante o exposto, VOTO pela adoção da minuta de acórdão que trago a este Colegiado.
	
TCU, Sala das Sessões, em 14 de março de 2023.
Ministro JOÃO AUGUSTO RIBEIRO NARDES
Relator